【裁判字號】    99,鑑,11764
【裁判日期】    990813
【裁判案由】    違法
【裁判全文】
公務員懲戒委員會議決書          99  年度鑑字第 11764  號
被付懲戒人  甲○○
上列被付懲戒人因違法案件經臺北市政府送請審議本會議決如下
    主  文
甲○○降壹級改敘。
    事  實
甲、臺北市政府移送意旨：
一、被付懲戒人甲○○自 84 年起於臺北市政府警察局木柵派出
    所所長任內，以自有資金對外向不特定人放款賺取利息，每
    次放款金額約新臺幣（以下同） 20、30 萬元不等，月利以
    一分半至二分計算，復於 85 年轉任瑞安街派出所所長後，
    除自有資金外，另陸續向親屬大量集資，放款金額驟增，惟
    因恐他人發現其放款牟利情事，並為規避相關單位查核，爰
    先後向友人廖癸琦、胞弟陳盈位等 2  人借用帳戶作為放款
    、收息之用；迄 97 年長達 13 餘年期間，放款金額累積高
    達 7、8 千萬元，放款筆數高達數千筆，且獲取貸款利息總
    計約 1  千餘萬元。
二、本案經法務部調查局臺北市調查處查處，並於 98 年 6  月
    1 日函請本府警察局依職權參處（證據 1）。有關陳員所為
    是否違反「公務員服務法」（下稱服務法）第 13 條公務員
    不得經營商業或投機事業規定，經本府警察局函請銓敘部釋
    示略以，公務員以營利為目的，參與經營放款牟利業務之處
    理，不論以自己或他人之名義為之，均有違反服務法第 13
    條第 1  項規定（證據 2）。
三、案經本府警察局召開 98 年第 7  次、第 8  次考績委員會
    審議（附件 1、2 ），並 98 年第 9  次考績委員會決議（
    附件 3），及經內政部警政署 98 年 11 月 18 日書函復略
    以：「…甲○○涉嫌經營借貸放款營利…擬予停職並移付懲
    戒一案，准以照辦。」（附件四）。
四、綜上，審酌本案陳員確有違反公務員服務法第 13 條第 1
    項規定不得經營商業或投機事業情事，依同條第 4  項規定
    ，公務員違反第 1  項之規定者，應先予撤職；復依司法院
    37  年 6  月 21 日院解字第 4017 號函規定：「公務員服
    務法第 13 條第 4  項所謂『先予撤職』即係先行停職之意
    ，撤職後仍應依法移送懲戒。」（附件五）本府業已核布陳
    員停職令（附件六），是依「公務員懲戒法」第 2  條：「
    公務員有左列各款情事之一者，應受懲戒：一、違法。二、
    廢弛職務或其他失職行為。」及同法第 19 條等規定移請貴
    會審議。
五、檢附證據及附件資料（均影本在卷）：
    證 1、法務部調查局臺北市調查處 98 年 6  月 1  日肅字
          第 09843062550  號函、暨所附甲○○ 98 年 3  月
          20  日調查筆錄各 1  份。
    證 2、銓敘部 98 年 8  月 13 日部法一字第 0983094854
          號書函 1  份。
    證 3、臺北市政府警察局政風室對甲○○之訪談紀錄 1  份
          。
    附件 1、臺北市政府警察局 98 年度第 7  次考績委員會會
            議紀錄 1  份。
    附件 2、臺北市政府警察局 98 年度第 8  次考績委員會會
            議紀錄 1  份。
    附件 3、臺北市政府警察局 98 年度第 9  次考績委員會會
            議紀錄 1  份。
    附件 4、內政部警政署 98 年 11 月 18 日警署人字第
            0980172744  號書函 1  份。
    附件 5、司法院 37 年 6  月 21 日院解字第 4017 號函 1
            份。
乙、被付懲戒人申辯意旨：
    有關申辯人以自有財產借貸他人收取利息之行為，案經臺北
    市政府警察局審認申辯人業已違反公務員服務法第 13 條第
    1 項不得經營商業規定，移請鈞會懲戒乙案，申辯人茲申辯
    如下：
一、查依公務員服務法第 13 條第 1  項規定；「公務員不得經
    營商業或投機事業。…」。
    銓敘部 74 年 7  月 19 日 74 台銓華參字第 30064  號函
    釋略以：「公務員服務法第 13 條但書所指『投資』與同條
    前段之『經營』原為規度謀作之意，經濟學上稱之為欲繼續
    經濟行為而設定作業上之組織，亦即指本人實際參加規度謀
    作之處理而言…。」。
    行政院人事行政局 83 年 12 月 31 日令解釋認為，關於公
    務員服務法第 13 條第 1  項前段所稱『經營商業』，應包
    括實際發生營業行為及申請商業執照行為在內。（行政院
    52  年 5  月 28 日臺（五二）人字第 3510 號令釋）。
    行政院人事行政局 83 年 12 月 31 日八十三局考字第
    45837 號書函略以：「公務人員是否違反公務員服務法第
    13  條禁止經營商業之規定，應以左列各項為判別之原則：
    1.公務人員不得以規度謀作之意而投資經營公司。2.因繼承
    而擔任所投資公司之董、監事、監察人者、繼承股權僅為股
    東，但投資股份總額超過其所投資公司股本總額百分之十者
    應認為已違反公務員服務法第 13 條經營商業之規定。3.公
    務人員參與經營商業，在所投資之公司尚未辦妥公司登記、
    申領營業執照及發票對外營業前，即辦理撤股（資）、撒銷
    公司職務登記、降低持股比率至未超過百分之十或將該公司
    解散登記者，得認為未違反公務員服務法第 13 條經營商業
    之規定。4.未擔任公務前之投資經營商業行為，於任公職前
    ，未立即辦理撤股（資）、撤銷公司職務登記、降低持股比
    率至未超過百分之十或將公司解散登記者，應認為已違反公
    務員服務法第 13 條經營商業之規定。」。
    銓敘部 98 年 8  月 13 日部法一字第 0983094854 號書函
    略以：「…三、綜上，公務員以營利為目的，參與經營放款
    牟利業務之處理，不論以自己或他人之名義為之，均有違服
    務法第 13 條第 1  項規定，應依同條第 4  項規定辦理；
    惟如未以營利為目的或未享有不正利益者，則無違反服務法
    之規定。」。
二、經查申辯人係以自有財產單純借與熟識之朋友，對不認識之
    人，則不予借貸，且收取借與朋友款項合算之利息，僅與一
    般金融機構相當，況該等利息甚且尚不及購買政府債券及在
    銀行儲存外幣之利息，復以借款友人多採分期還款方式償還
    本金，該等借款之人，均係申辯人之知心好友，其或因遭逢
    變故須賠償、或因資金被套牢面臨倒閉、或因其他急難情形
    向申辯人開口借款（如附件－友人梁玉竺、方青雯、林聖賢
    陳述書），若申辯人如有以營利為目的，何須選擇將金錢借
    與上述遭逢變故等情形之人，因渠等係面臨不確定能否還款
    之窘境，而申辯人仍仗義借與，而不求大力回報；況以，申
    辯人與友人間之單純借款，並無設定作業上之組織，且借款
    對象僅及於知心好友，並未對不特定之人從事放款之情事，
    當無「經營」之行為，而與上開銓敘部 74 年 7  月 19 日
    函釋指稱之「經營」定義有間，更無有所謂「商業」之事實
    ；退萬步言，申辯人借款友人之行為，自始均係被動為之，
    從未有招攬、宣傳、廣告或其他促使申辯人得以獲利之主動
    積極等作業行為，申辯人與友人間之借款行為，當非以營利
    為目的，亦未獲不正之利益且未影響申辯人本職之工作，灼
    然甚明。
三、復查，申辯人與友人之借款行為，均不符合上開銓敘部 74
    年 7  月 19 日有關之「經營」定義函釋，以及行政院人事
    行政局 83 年 12 月 31 日對公務人員是否違反公務員服務
    法第 13 條禁止經營商業之規定之四點判別原則；另銓敘部
    98  年 8  月 13 日函釋亦認，如未以營利為目的或未享有
    不正利益者，則無違反服務法之規定。是以，申辯人當無違
    反公務員服務法第 13 條第 1  項禁止經營商業之規定。
四、另臺北市政府警察局調查本案審認申辯人自 84 年間迄今，
    計有 1,000  多筆借貸紀錄，爰此認定申辯人有從事商業行
    為乙節，惟查申辯人自 84 年間迄今，如以每月 6  筆借款
    紀錄計算累計至 98 年，次數當有 1,000  多筆，且該等紀
    錄有部分紀錄係借款友人分期還款匯入申辯人帳戶，而有一
    借款人多筆匯款紀錄之情事，當屬正常，然臺北市政府警察
    局驟然僅以匯款紀錄之筆數認定申辯人有從事商業行為，而
    未詳予審查內容並衡酌相關函釋即認定申辯人有從事商業之
    行為，實屬率斷。
五、綜上，申辯人與友人間之借款行為，並無違反公務員服務法
    第 13 條第 1  項禁止經營商業之行為，謹請貴會明察，予
    申辯人不予懲戒之議決。
六、聲請訊問證人林聖賢、梁玉竺，並提出該兩位證人及方青雯
    各自出具之陳述書各一份為證。
    理  由
一、被付懲戒人甲○○係臺北市政府警察局警務正（自 98 年
    12  月 28 日起停職），前於 84 年 1  月 14 日至 84 年
    9 月 29 日任職臺北市政府警察局刑事警察大隊文山第一分
    局偵查員兼木柵派出所所長，84  年 9  月 29 日至 87 年
    4 月 22 日調任臺北市政府警察局大安分局瑞安派出所分局
    員，兼任瑞安派出所所長，87  年 4  月 22 日至 88 年 6
    月 26 日任臺北市政府警察局交通警察大隊第二組督察員，
    88  年 6  月 26 日至同年 11 月 5  日調任臺北市政府警
    察局交通警察大隊直屬第三分隊中隊長，88  年 11 月 5
    日至 90 年 7  月 3  日調任臺北市政府警察局交通警察大
    隊第一組中隊長，90  年 7  月 3  日至 91 年 10 月 22
    日調任同局交通警察大隊文山第二分隊中隊長，91  年 10
    月 22 日至 92 年 3  月 18 日調升臺北市政府警察局後勤
    科科員，92  年 3  月 18 日至同年 11 月 25 日調任同局
    民防科科員，92  年 11 月 25 日至 94 年 7  月 1  日調
    任同局秘書室科員，94  年 7  月 1  日至 95 年 6  月
    26  日調任同局秘書室警務正，95  年 6  月 26 日至 96
    年 4  月 19 日調任同局公共關係室股長，96  年 4  月
    19  日至 97 年 6  月 25 日調任同局秘書室股長，97  年
    6 月 25 日至 98 年 7  月 12 日調任同局交通警察大隊綜
    合組組長，98  年 7  月 12 日調任同局後勤科警務正現職
    。此職務升遷、調動情形有臺北市政府 99 年 1  月 18 日
    府人三字第 09900089400  號函附被付懲戒人之人事資料列
    印報表附卷可稽，並為被付懲戒人所是認。
二、被付懲戒人於 88 年 12 月 22 日至 98 年 6  月間，於其
    任職臺北市政府警察局交通警察大隊第一組中隊長，同大隊
    文山第二分隊長，歷任臺北市政府警察局後勤科、民防科、
    秘書室科員，同局秘書室警務正、公共關係室股長、秘書室
    股長，同局交通警察大隊綜合組組長期間，並經營民間放款
    業務，以自有資金對外向不特定人放款，貸款予其民間友人
    ，或朋友所介紹其原不認識之人，賺取利息營利。每月均有
    放款，只要有人來借款，被付懲戒人均貸與款項，所貸予款
    項，其金額 20 萬元、30  萬元、數十萬元至數百萬元不等
    ，且有高達 2,000  餘萬元者（陳錦祥）。一般情況，月利
    以 1  分、1 分半至 2  分計算。因恐他人發現其放款牟利
    情事，並為規避相關單位查核，先後向友人廖癸琦（按即潛
    力精緻影音有限公司負責人）借用臺灣新光商業銀行（下稱
    新光銀行，原為誠泰商業銀行）興隆簡易型分行
    0000000000000 號活期儲蓄存款帳戶（以下簡稱為活存帳戶
    ）、0000000000000 號支票存款帳戶（以下簡稱為支存帳戶
    ）、城內分行 0000000000000  號活存帳戶、
    0000000000000 號支存帳戶；向胞弟陳盈位借用新光銀行城
    內分行 0000000000000  號活存帳戶，作為放款、收息等交
    易之用。其放款對象包括廖癸琦、吳冠儒、陳錦祥、黃台嘉
    、黃裕仁、陳景銘、洪光燦、房仲業者「甲○○」（按即與
    被付懲戒人同姓同名之房仲業者）、方櫻惠（嗣改名為方青
    雯）、林聖賢、彭建喜、林元正、李孟文、陳芳晴、黃世榕
    、騏勝工程公司、蘇庚興、朱恭誥、廖秀珠等友人或朋友介
    紹之人，及朋友所介紹其原不認識之人等多人，月息 1  分
    或 2  分不等。其中黃台嘉是朋友介紹之人，並作中間人（
    按即仲介借款之人），介紹許多被付懲戒人不認識之人前來
    借款，月息 2  分；黃裕仁是離職警察，也是中間人，介紹
    其他被付懲戒人不認識的人來借款，月息 2  分；另有諸多
    小額借貸，不勝枚舉。被付懲戒人依據所借用帳戶廖癸琦新
    光銀行之存摺及借款人所交付之支票，計算借款數額及期間
    。長期來往且金額大筆者，如林聖賢、吳冠儒、黃裕仁、方
    櫻惠、黃台嘉等人之借貸，並以電腦作帳。借款人以支票或
    本票作擔保。97  年初起，被付懲戒人並要求借款人提供房
    屋、土地等不動產，設定抵押權予其弟陳盈位作為借款之擔
    保。自 88 年 12 月 22 日起，迄至 98 年 6  月間，將近
    10  年期間之放款金額，累計高達 7  千萬元以上，放款筆
    數之多，難以計數，獲取貸款利息總數逾 6  百萬元。嗣經
    法務部調查局臺北市調查處查獲，以其涉有違反公務員服務
    法之嫌，函請臺北市政府警察局依職權參處，因而發現上情
    。
三、上開事實，業經被付懲戒人於法務部調查局臺北市調查處調
    查中、臺北市政府政風室訪談時，坦承不諱。並經被付懲戒
    人於本會調查中，供認於上揭任職期間，貸款予上揭民間友
    人暨朋友所介紹之人，賺取利息，月息 1  分、1 分半或 2
    分不等，及借用朋友廖癸琦、胞弟陳盈位之帳戶，供其對外
    放款、收息交易之用等情無訛。復經證人林聖賢於本會調查
    中結證，於 85 年、86  年經朋友陳三龍介紹認識被付懲戒
    人後，以票貼方式，向被付懲戒人借款多次，其中兩筆較大
    金額者，為 95 年初、95  年 8  月各借 250  萬元，約定
    月息 1  分，至臺北市○○街、中華路附近之臺北市政府警
    察局被付懲戒人辦公室，向被付懲戒人取款，有付利息數次
    等情屬實，凡此有各該法務部調查局臺北市調查處調查筆錄
    、臺北市政府政風室訪談紀錄等件影本附卷可稽，本會調查
    筆錄在卷可查。且有被付懲戒人所提出林聖賢借據、暨其配
    偶喬鳳貞之支票影本，在卷可證。復有法務部調查局臺北市
    調查處 98 年 6  月 1  日肅字第 09843062550  號函、該
    函檢附之陳錦祥借款立據書、陳錦祥所簽發之支票 8  張、
    新光銀行興隆簡易型分行廖癸琦支存帳戶、活存帳戶 92 年
    6 月份之對帳單、新光銀行城內分行廖癸琦支存帳戶、活存
    帳戶 94 年 6  月份之對帳單、「甲○○案資金檢查表」等
    件影本附卷足憑。且有銓敘部 98 年 8  月 13 日部法一字
    第 0983094854 號函影本在卷可參。又有被付懲戒人所提出
    之「債務人借款情況一覽表（提示與未提示）」所列之借款
    人（洪光燦等人）支票、本票原本共計 69 張、退票理由單
    43  張，「債務人借款情況一覽表（未提示）」所列之借款
    人（陳景銘等人）支票共計 30 張、林聖賢借據 1  張、被
    付懲戒人所借用陳盈位活存帳戶之誠泰銀行存摺 1  本、廖
    癸琦活存帳戶之誠泰銀行存摺 8  本、新光銀行存摺 2  本
    、被付懲戒人活存帳戶之臺北銀行存摺 3  本、臺北富邦銀
    行存摺 5  本，附卷可證。
四、關於被付懲戒人放款本金累計金額之總額及所獲得貸款利息
    之總額，被付懲戒人於法務部調查局臺北市調查處調查時，
    表示借貸無法詳細計算，借出去的錢（本金）累計有 7,000
    萬元、8,000 萬元以上，借貸賺得的利息，從 84 年迄今（
    按指迄至 98 年 3  月 20 日調查局調查時），大概估算至
    少有 1,000  餘萬元，主要是從 85 年以後利息收入大增等
    語。於本會調查中，復供承於法務部調查局臺北市調查處所
    述放款予民間友人或朋友所介紹之人，賺取利息等情屬實，
    自 84 年任職瑞安派出所所長起，13  年來確實有借貸的行
    為，利息獲利確實獲利 1  千多萬元等情無訛。對於本會所
    詢 88 年 12 月 22 日起至 98 年 12 月止，10  年間之放
    款資金來源、借貸本金累計總金額及所獲利息總額部分，被
    付懲戒人則稱該 10 年間，放款資金來源，均以個人自有資
    金支付，未以親屬之資金支付放款。該 10 年間借貸本金，
    詳細數目不清楚，大約 4、5 千萬元左右，利息收入約 5、
    6 百萬元云云。惟本會按被付懲戒人所供述之主要放款對象
    、貸款金額及卷附放款資料予以計算，自 88 年 12 月 22
    日起，至 98 年 6  月間調查局查獲為止，將近 10 年期間
    ，其放款本金金額累計有 7  千餘萬元，則其所獲取之利息
    金額，累計應超過 600  萬元以上。有關 88 年 12 月 22
    日起至 98 年 6  月止，將近 10 年期間之放款本金累計金
    額，擇其放款之要者，計算如下：
（一）被付懲戒人所提出 1. 「債務人借款情況一覽表（提示與
      未提示）」，所列債務人洪光燦、李玉銘、陳景銘、黃裕
      仁、林弘益、楊聰宜、黃台嘉、陳美燕、高俊哲、方櫻惠
      、方青雯（按方櫻惠嗣改名為方青雯）、柳傳林、林聖賢
      、彭建喜、陳三龍、黃乾隆、黃蓮娥、廖癸琦（按廖癸琦
      此處僅列編號 52 號 1  筆借款 30 萬 5  千元）、白曉
      明、黃冠儒、羅慶華等人之 69 筆借款共計 2,478  萬
      1,140 元，扣除編號 43 號債務人陳三龍所簽發、發票日
      為 86 年 10 月 15 日、票面金額為 32 萬元之債務 1
      筆後，其餘 68 筆借款債務總額為 24,461,140 元，均為
      88  年 12 月 22 日以後，近 10 年間，該等債務人向被
      付懲戒人借款所生之債務，亦即為被付懲戒人放款之本金
      金額。
（二）被付懲戒人所提出之 2. 「債務人借款情況一覽表（未提
      示）」，所列債務人陳景銘、黃台嘉、劉添進、方櫻惠、
      方青雯、喬鳳貞（按喬鳳貞係林聖賢之配偶，應屬於林聖
      賢之債務）、林聖賢等人之 31 筆債務，合計 331  萬
      7,000 元，除其中編號第 20 號至第 27 號劉添進 8  筆
      債務，發票日為 87 年 9  月 29 日至同年 12 月 5  日
      ，票面金額共計 2,265,000  元，係屬 88 年 12 月 22
      日以前所生之借款債務，予以剔除後，其餘 23 筆債務，
      均為 88 年 12 月 22 日以後，近 10 年間，該等債務人
      向被付懲戒人借款所生之債務，其借款總額為 1,052,000
      元，亦即為被付懲戒人該段期間之放款本金金額。
（三）陳錦祥向被付懲戒人借 2,550  萬元，約定月息 1  分，
      其中 200  萬元部分已經借 4  年，每月匯款 2  萬元（
      利息）至被付懲戒人臺北富邦銀行景美分行帳戶，另外
      2,350 萬元借款部分，本金簽立借據，本金及利息部分簽
      發支票等情，業經被付懲戒人於調查局臺北市調查處調查
      時供述甚詳，並有陳錦祥所簽發發票日為 95 年 6  月
      15  日、票面金額為 200  萬元支票 1  張、玉喜飯店有
      限公司法定代理人陳錦祥所簽發，發票日為 98 年元月
      20  日（嗣更改為 98 年 6  月 20 日）、面額為 2  千
      3 百 50 萬元支票 1  張，發票日依序為 98 年 1  月
      22  日、同年 2  月 20 日、3 月 20 日、4 月 20 日、
      5 月 20 日，面額各為 23 萬 5  千元之支票 5  張、陳
      錦祥 98 年 1  月 13 日之立據書〔載明：「有關應還甲
      ○○借款 98 年 1  月 20 日到期，計貳千佰伍拾萬元
      正，承諾於 98 年 6  月 20 日還清（支票號碼
      BM0000000） ，絕不延遲，期間利息以月利 1  分計算，
      屆時支票託收即付，絕無異議。」等語〕等件影本，及被
      付懲戒人臺北富邦銀行景美分行之活存存摺影本在卷足憑
      。
（四）吳冠儒自 92 年起，陸續向被付懲戒人借款 7、8 百萬元
      ，以月利 2  分計算，借了 3、4 個月後，因案入獄等情
      ，業經被付懲戒人於調查局臺北市調查處約詢時供陳在卷
      。此部分放款以本金 800  萬元計算。
（五）廖癸琦從 10 年前開始即陸續向被付懲戒人借錢，現在（
      按指法務部調查局臺北市調查處於 98 年 3  月 20 日約
      詢時）尚欠 200  萬元，每筆均以 1  分計息，並無簽訂
      借據等情，業經被付懲戒人於法務部調查局臺北市調查處
      約詢時陳明。故除被付懲戒人於「債務人借款情況一覽表
      （提示與未提示）」所列編號 52 號、債務人廖癸琦、支
      票應兌現日期 96 年 12 月 31 日、支票面額 30 萬 5
      千元 1  筆債務外，另將此筆 200  萬元借款債務予以列
      入被付懲戒人最近 10 年內之放款金額。
（六）調查局臺北市調查處查獲之「甲○○資金檢查表」所列之
      下列放款：
      1.93  年 10 月 14 日被付懲戒人由渠向廖癸琦借用之廖
        癸琦帳戶，將 120  萬元存入中國信託銀行之李孟文帳
        戶，再由李孟文帳戶將之轉出予陳芳晴、黃世榕各 60
        萬元（見附於本會卷第一宗卷第 119  頁之該檢查表）
        。被付懲戒人於本會調查中承認李孟文、陳芳晴、黃世
        榕之借款均已清償。故此部分以撥入李孟文帳戶之 120
        萬元，列計被付懲戒人最近 10 年內之放款本金金額。
      2.朱恭誥於 93 年 12 月 30 日，將 100  萬元匯入被付
        懲戒人臺北富邦銀行景美分行帳戶，此有「甲○○資金
        檢查表」可稽（見本會卷第一宗卷第 119  頁之該檢查
        表），並有被付懲戒人臺北富邦銀行景美分行活存帳戶
        之存摺在卷可查。被付懲戒人於本會調查中亦承認朱恭
        誥之借款業已清償。故此 100  萬元部分，亦列入被付
        懲戒人近 10 年內之放款本金金額。
      3.蘇庚興於 94 年 5  月 20 日，將 150  萬元匯入被付
        懲戒人臺北富邦銀行景美分行帳戶，此有上開「甲○○
        資金檢查表」可稽（見本會卷第一宗卷第 119  頁之上
        開檢查表），並有被付懲戒人之臺北富邦銀行景美分行
        活存帳戶之存摺，在卷可查。被付懲戒人於本會調查中
        承認蘇庚興之借款業已清償。故此 150  萬元部分，亦
        列入被付懲戒人最近 10 年內之放款本金金額。
      4.被付懲戒人所使用之新光銀行城內分行帳戶，於 94 年
        11  月 7  日存入 50 萬元，資金來源係騏勝工程公司
        所簽發以彰化商業銀行仁和分行為付款人之支票；被付
        懲戒人所使用之臺北南海郵局帳戶，於 95 年 3  月 9
        日存入 100  萬元，資金來源亦係騏勝工程公司所簽發
        以彰化商業銀行仁和分行為付款人之支票。此有上開「
        甲○○資金檢查表」附卷可稽（見本會卷第一宗卷第
        120 頁之該檢查表）。被付懲戒人於本會調查中，亦承
        認騏勝工程公司之借款均已清償。足見上開 150  萬元
        支票之票款，乃騏勝工程公司用以清償其欠被付懲戒人
        之借款。故將此 150  萬元部分，亦列入被付懲戒人最
        近 10 年內之放款本金金額內。
      5.林元正於 94 年 11 月 2  日，將 184  萬元存入被付
        懲戒人臺北富邦銀行景美分行帳戶，此有上開「甲○○
        資金檢查表」附卷可稽（見本會卷第一宗卷第 120  頁
        之該檢查表），並有被付懲戒人臺北富邦銀行景美分行
        活存帳戶存摺，在卷可查。又林元正於 92 年 11 月
        18  日電匯 40 萬元，存入被付懲戒人借用之廖癸琦誠
        泰銀行興隆簡易型分行活存帳戶，此有該廖癸琦活存帳
        戶之存摺在卷可查。被付懲戒人於本會調查中亦承認林
        元正之借款均已清償。足見該兩筆匯款共計 224  萬元
        ，係林元正清償其欠被付懲戒人之借款。故將此 224
        萬元部分亦列入被付懲戒人最近 10 年內放款本金金額
        。
      6.被付懲戒人於 97 年 2  月 12 日將其所使用臺北富邦
        銀行景美分行活存帳戶內之資金 201  萬 7,100  元提
        領轉支至廖秀珠帳戶，此有上開「甲○○資金檢查表」
        附卷可稽（見本會卷第一宗卷第 123  頁之該檢查表）
        ，並有被付懲戒人臺北富邦銀行景美分行活存帳戶之存
        摺在卷可查。被付懲戒人於本會調查中，復供認廖秀珠
        之借款業已清償。是以此 201  萬 7,100  元亦列入被
        付懲戒人最近 10 年內之放款本金金額內。
      7.以上 1  至 6  之放款本金金額計 9,457,100  元（
        1,200,000+1,000,000+1,500,000+1,500,000+
        2,240,000+2,017,100=9,457,100）
（七）以上（一）至（六）之放款本金金額，合計為 7  千零
      47  萬零 2  百 40 元。（24,461,140+1,052,000+
      25,500,000+8,000,000+2,000,000+9,457,100=
      70,470,240）。
（八）由上開計算結果，顯示被付懲戒人 88 年 12 月 22 日以
      後至 98 年 6  月間為止，將近 10 年間之放款金額，本
      金累計達 7  千萬元以上。對其他借款人之貸款或小額貸
      放款項，尚未計算在內。是被付懲戒人於本會調查中所稱
      ：88  年 12 月 22 日起算至 98 年 12 月為止，近 10
      年期間之放款本金金額大約 4、5 千萬元左右，利息約 5
      、6 百萬元云云，其估算之金額自屬偏低，與事實不符。
      按被付懲戒人自承就 84 年起迄至 98 年 3  月 20 日法
      務部調查局臺北市調查處約詢之日為止，其放款本金金額
      累計為 7  千萬元、8 千萬元以上，借貸賺得的利息估算
      至少有 1  千餘萬元，已如前述。茲經本會就已知借款人
      姓名者及單筆借款金額較大者之借款予以計算〔如上述第
      （一）款至第（七）款所示〕，被付懲戒人 88 年 12 月
      22  日起至 98 年 6  月止之貸放款項，本金金額累計已
      達 7  千萬元以上，與被付懲戒人於調查局約詢時所稱之
      放款本金累計金額相當。則其以月利 1  分至 2  分不等
      計算之利息，按上開被付懲戒人於調查局估計之獲息比例
      計算，其獲取之利息累計金額當逾 600  萬元。
      茲僅就個人借款金額最大筆者，陳錦祥之借款 2,550  萬
      元計算被付懲戒人所獲取之利息如下：按被付懲戒人於法
      務部調查局臺北市調查處約詢時稱：陳錦祥陸續向渠借款
      ，來來往往，現共欠 2,550  萬元，每筆借款均以月利 1
      分計息，其中 200  萬元部分已借 4  年，陳錦祥每月匯
      款 2  萬元（利息）至渠設於臺北富邦銀行景美分行帳戶
      ；另外 2,350  萬元借款部分，陳錦祥有簽發支票（包括
      本金及利息）予被付懲戒人，其中本金 2,350  萬元雙方
      有簽訂借據等語。按此核實計算陳錦祥之借款利息，該本
      金 200  萬元之借款，每月利息 2  萬元，4 年之利息為
      96  萬元（20,000×12×4=960,000） 。清償期由原約定之
      98  年 1  月 20 日展延至 98 年 6  月 20 日，其間 5
      個月之利息，關於本金 200  萬元部分，其 5  個月利息
      為 10 萬元（20,000×5=100,000）；關於本金 2,350  萬
      元部分，其 5  個月之利息為 117  萬 5  千元（
      235,000×5=1,175,000） ，此部分並有該面額各 23 萬 5
      千元之支票影本附卷可稽。關於本金 2,350  萬元 98 年
      1 月 20 日到期前之利息，茲僅以 2  個月計算，其利息
      為 47 萬元（235,000×2=470,000） 。是以僅陳錦祥借款
      之利息，即已達 270  萬 5,000  元（960,000+100,000+
      1,175,000+470,000=2,705,000） 。加上陳錦祥以外其餘
      債務人借款本金 44,970,240 元（70,470,240-
      25,500,000=44,970,240） ，其將近 10 年間之借款利息
      ，以月利 1  分至 2  分不等計算利息，累計其利息當超
      過 6  百萬元以上。蓋以月利 1  分計算，100 萬元本金
      ，月息為 1  萬元等情，業經被付懲戒人於本會調查中供
      承在卷。則 44,970,240 元本金，其月利 1  分之 1  個
      月利息為 449,702  元（44,970,240÷100=449,702.40）
      。茲僅以 12 個月計算，其利息即已達 5,396,424  元（
      449,702×12=5,396,424）。連同上述陳錦祥借款之利息
      270 萬 5,000  元合併計算，已達 8,101,424  元（
      5,396,424+2,705,000=8,101,424） 。故被付懲戒人 88
      年 12 月 22 日起至 98 年 6  月間為止，將近 10 年間
      所獲取之貸款利息，累計當已逾 6  百萬元，而非如被付
      懲戒人於本會調查中所稱之僅 5、6 百萬元而已。被付懲
      戒人於本會調查中所稱該段期間（88  年 12 月 22 日起
      將近 10 年期間）之放款本金金額估計大約 4、5 千萬元
      左右，利息約 5、6 百萬元云云，自屬低估放款本金之累
      計金額及所獲取利息之累計金額。
五、被付懲戒人申辯意旨雖稱：渠以自有財產借予熟識之朋友，
    對不認識之人則不予借貸。且收取借予朋友款項合算之利息
    ，與一般金融機構相當。渠貸款予好友或遭逢變故須賠償、
    或因資金被套牢面臨倒閉、或因其他急難情形向渠借款之人
    ，並非以營利為目的，並無設定作業上之組織，並未對不特
    定之人從事放款之情形，當無「經營」之行為。與銓敘部
    74  年 7  月 19 日函釋指稱之「經營」定義有間，更無有
    所謂「商業」之事實。渠借款友人之行為，自始均係被動為
    之，從未有招攬、宣傳、廣告或其他促使得以獲利之主動積
    極等作業行為，當非以營利為目的，亦未獲不正利益，且未
    影響本職之工作。銓敘部 98 年 8  月 13 日函釋亦認，未
    以營利為目的或未享有不正利益者，則無違反公務員服務法
    之規定。是以渠當無違反公務員服務法第 13 條第 1  項禁
    止經營商業之規定。渠與友人間之借款行為，並非以營利為
    目的，13  年來確實有借貸的行為，利息獲利也確實獲利 1
    千多萬元，但也被朋友倒了 4、5 千萬元，渠借款予友人，
    是幫朋友度過難關，並非放高利貸，亦未以營利為目的，且
    未因此影響其執行職務。渠與友人間之借款行為，並無違反
    公務員服務法第 13 條第 1  項禁止經營商業之行為云云（
    詳見本議決事實欄乙所載）。
六、惟查被付懲戒人所辯各節，均不足採，其理由如下：
（一）被付懲戒人於法務部調查局臺北市調查處調查時，坦承放
      款予友人，及友人所介紹渠原不認識之人，每月均有人來
      向渠借錢，只要有人來借，渠全部都會借。並稱黃台嘉也
      是朋友介紹的，但他算是中間人，介紹許多渠不認識之人
      來向渠借款，渠算黃台嘉月息 2  分，目前尚欠渠約 500
      萬元；黃裕仁是離職的警察，之前在大安分局警備隊，他
      也是中間人，介紹其他渠不認識的人來向渠借款，渠算月
      息 2  分等語在卷。於本會調查中則稱貸款予民間友人，
      友人所介紹之人也是朋友云云。是被付懲戒人放款對象顯
      非僅以原熟識之朋友為限。其於近十年間，長期為放款行
      為，周而復始，貸放款項予民間友人及友人所介紹渠原不
      認識之人等多人，借款人為數眾多，且被付懲戒人收取月
      利 1  分至 2  分不等之利息，已如前述，並為被付懲戒
      人所是認。則渠對外向不特定人放款，收取利息營利，至
      為灼然。被付懲戒人申辯意旨所辯僅單純貸款予熟識之朋
      友，對不認識之人則不予借貸，未對不特定之人從事放款
      之情形，當無「經營」之行為云云。經核與其前此之供述
      不一，且與事實不符，無非係事後飾卸之詞，不足採信。
（二）又被付懲戒人對外向不特定人放款，收取月利 1  分至 2
      分不等之利息牟利，長達十年，借款人為數眾多，放款筆
      數之多，難以計數，放款本金累計達 7  千萬元以上，所
      獲取之利息累計逾 6  百萬元，已如前述，則其以營利為
      目的，經營民間放款業務至為明顯。至於債務人借款之原
      因，究係因遭逢變故或因資金套牢瀕臨倒閉，對於被付懲
      戒人經營民間放款業務營利之行為，不生影響。被付懲戒
      人申辯意旨稱梁玉竺、方青雯、林聖賢等三人，或因遭逢
      變更故需賠償、或因資金被套牢面臨倒閉、或因其他急難
      情形，向渠借款等情，固經提出該三人之陳述書為證。惟
      查：
      1.被付懲戒人所舉證人林聖賢（唱片業者）於本會調查中
        結證，以票貼方式向被付懲戒人借款多次，其中兩筆較
        大金額者為 95 年初、95  年 8  月各借 250  萬元，
        約定月息 1  分，渠至臺北市政府警察局被付懲戒人辦
        公室，向被付懲戒人取借款，並付息數次，其後無力清
        償，始未再付息等語，有該調查筆錄附卷可稽。被付懲
        戒人所提出之林聖賢陳述書，所載被付懲戒人願續借林
        聖賢第二筆借款 250  萬元未計利息云云，經核與林聖
        賢之證述不符，不足採信。被付懲戒人貸款予林聖賢，
        既有約定利息，且獲取貸款之利息，其放款自屬意在營
        利。尚難以林聖賢嗣後倒閉無力清償，而謂被付懲戒人
        之放款係屬仗義行為，並非營利。
      2.次查被付懲戒人於法務部調查局臺北市調查處調查時，
        供認方櫻惠為渠國小同學，嗣改名方青雯，渠借予方櫻
        惠 300  多萬元，月息 1  分。於本會調查中供述，方
        青雯是 95 年借款的，大概借了 160  萬元左右，簽發
        95  年 11 月 18 日期的票，要還渠 177  萬元。96
        年因經營音樂教室不善，向渠借了 180  萬元或 190
        萬元左右。當初是有約定利息，5 厘或 1  分不記得了
        ，到目前為止，按月還渠 6  千元等語。並提出方櫻惠
        所簽發，發票日為 95 年 11 月 18 日，面額為 177
        萬元，以第一銀行士林分行為付款人之支票乙紙，方青
        雯所簽發，發票日為 96 年 5  月 18 日，面額為 195
        萬元，以聯邦商業銀行士東簡易型分行為付款人之支票
        乙紙為證，有該兩張支票影本附卷可稽。按被付懲戒人
        所稱，95  年借 160  萬元，同年 11 月需還 177  萬
        元計算，其 10 個月之利息為 17 萬元（1,770,000 －
        1,600,000 ＝ 170,000），每月應付之利息為 1  萬 7
        千元（170,000÷10＝17,000），則該筆借款，其約定利
        率應係月利 1  分，而非僅月利 5  厘。是以被付懲戒
        人於法務部調查局臺北市調查處所稱之方青雯借款 300
        多萬元，月息 1  分云云，應屬實在。其對方青雯放款
        ，約定利息為月利 1  分，並收取利息，自屬放款營利
        之行為。至於其後方青雯無力清償，約定每月清償 6
        千元，乃事後約定清償債務之方法，對於被付懲戒人當
        初貸款予方櫻惠（嗣改名為方青雯），係有約定利息，
        並收取利息營利之事實，不生影響。被付懲戒人所提出
        方青雯 98 年 7  月 17 日立具之陳述書，所載 95 年
        以月利半分借 195  萬元（僅取得利息 4  個月），96
        年再借 177  萬元，根本連還本金都有問題了，更遑論
        利息云云乙節。經查與被付懲戒人前揭所述方櫻惠（嗣
        改名為方青雯），95  年借款 177  萬元、96  年借款
        195 萬元，月息 1  分等情不合。復與被付懲戒人所提
        出之前揭方櫻惠簽發，發票日為 95 年 11 月 18 日、
        面額為 177  萬元，以第一銀行士林分行為付款人之支
        票乙紙，方青雯所簽發，發票日為 96 年 5  月 18 日
        ，面額為 195  萬元、以聯邦商業銀行士東簡易型分行
        為付款人之支票乙紙比對，該陳述書所載 195  萬元、
        177 萬元兩筆借款之先後順序，與同面額支票所載發票
        日，其日期之先後順序不符。足見該方青雯 98 年 7
        月 17 日立具之陳述書所載：95  年借款 195  萬元，
        月息半分，96  年借款 177  萬元，遑論利息云云，其
        兩筆借款之先後順序，及約定利息僅半分之說詞，經核
        與事實不符，為不足採。尚難以該陳述書資為被付懲戒
        人放款予方青雯並無約定利息或收取利息牟利之證據。
        從而，被付懲戒人執此辯稱渠放款予友人並非營利行為
        云云，核無足採。
      3.被付懲戒人於 96 年 8  月間，借款 50 萬元予在內政
        部消防署服務之梁玉竺，約定分期清償自同年 10 月起
        ，每月清償 3  萬元，未收取利息，梁玉竺至次年 11
        月清償完畢等情，固經證人梁玉竺於本會調查中結證屬
        實，並有被付懲戒人所提出之梁玉竺 96 年 8  月 8
        月立具之借據，及梁玉竺 98 年 7  月 15 日立具之陳
        述書等件影本為證。經查證人梁玉竺與被付懲戒人均就
        讀警官學校，梁玉竺為學長，其同學當被付懲戒人之隊
        職官，梁玉竺因而認識被付懲戒人。96  年初，梁玉竺
        因發生車禍，復與前妻離婚，需款賠償，故向被付懲戒
        人借款。於陳明借款原因，詢問如何算利息時，被付懲
        戒人表示不用算利息，明後天即匯款（按即匯借款）予
        梁玉竺。梁玉竺借款後，除按月清償 3  萬元外，其間
        有年終獎金，即先還款，至次年 11 月左右，清償完畢
        等情，業經證人梁玉竺本會調查中結證綦詳。經查此筆
        借款，金額非鉅，借款人與被付懲戒人為警校校友，關
        係特殊，且借款人梁玉竺為現職之公務人員，有薪水可
        資清償，要無不清償借款之虞，又於短期內（一年期間
        ）清償借款，被付懲戒人因而未收取利息，乃少數特殊
        之個案。與被付懲戒人通常情形向不特定人放款，均約
        定利息，月利 1  分至 2  分不等，並收取利息營利，
        近十年間，放款筆數難以計數，放款累計金額達 7  千
        萬元以上，所獲利息累計逾 6  百萬元等情，不能相提
        並論。且借款金額亦不能等量以觀。尚難執此梁玉竺之
        特殊個案，否定被付懲戒人對眾多借款人放款取息營利
        之事實。是被付懲戒人執此申辯，渠貸款予遭逢變故須
        賠償之借款人，並非以營利為目的云云，核無足取。
        按經營商業雖以營利為目的，惟經營商業本有風險，並
        非一本萬利，其風險及盈虧自負。本件被付懲戒人對外
        向不特定人放款，收取月利 1  分至 2  分不等之利息
        牟利，長達十年，借款人為數眾多，借款筆數甚多，難
        以計數。其放款本金金額累計達 7  千萬元以上，所獲
        取之利息累計逾 6  百萬元，已如上述。是其以營利為
        目的，經營民間放款業務，至為明顯。其收取之貸款利
        息，無論與金融業收取之利息標準是否相當，均不影響
        其以營利為目的，經營民間放款業務，係屬經營商業之
        本質。而借款人嗣後倒閉，無力清償，乃被付懲戒人經
        營民間放款業務，所應承擔之風險及虧損，尚難執此事
        後之虧損，而謂渠經營民間放款業務，非以營利為目的
        。從而，被付懲戒人申辯意旨，以 13 年來渠與友人間
        之借貸行為，遭友人倒債 4、5 千萬元，而辯稱渠借款
        予友人，是幫朋友度過難關，並未以營利為目的云云，
        核無足採。
（三）1.銓敘部 98 年 8  月 13 日部法一字第 0983094854 號
        書函（該部復臺北市政府警察局之書函），就被付懲戒
        人經營借貸放款牟利，是否違反公務員服務法（於該書
        函中簡稱為服務法）規定疑義，於該函說明欄第二項、
        第三項敘明如下：
        「二、查服務法第 13 條第 1  項規定，公務員不得經
        營商業或投機事業。次查司法院院字第 2504 號解釋略
        以，公務員之家屬經營商業，係受公務員之委託，以公
        務員名義為公務員之計算為之者，自屬公務員直接經營
        商業；其受公務員之委託，以自己之名義為公務員之計
        算為之者，亦屬公務員間接經營商業；若該家屬以自己
        之名義，為自己之計算為之者，則非公務員經營商業。
        復查本部 74 年 7  月 19 日 74 台銓華參字第 30064
        號函釋略以，服務法第 13 條第 1  項所稱之『經營』
        ，原為規度謀作之意，經濟學上稱之為欲繼續經濟行為
        而設定作業的組織，亦即指本人實際參加規度謀作業務
        之處理而言。是以，經營商業或投機事業，並無區分獨
        資、合夥或以公司組織型態為之。
        三、綜上，公務員以營利為目的，參與經營放款牟利業
        務之處理，不論以自己或他人之名義為之，均有違服務
        法第 13 條第 1  項規定，應依同條第 4  項規定辦理
        ；惟如未以營利為目的或未享有不正利益者，則無違反
        服務法之規定。」等語。
        經查被付懲戒人於 88 年 12 月 22 日起至 98 年 6
        月間為止，將近 10 年期間，以自有資金對外向不特定
        人放款，放款予民間友人或原不認識之人等多人，收取
        月利 1  分或 2  分不等之利息牟利。渠親自為放款、
        收取利息、收受清償之借款等行為，並借用親友之帳戶
        ，匯出借款、收取借款人所付之利息及收受清償之借款
        。且就部分有長期往來借款之客戶，以電腦記帳。該
        10  年之間，前來借款之人為數甚眾，放款筆數之多，
        難以計數，放款本金之金額累計達 7  千萬元以上，獲
        取之利息累計逾 6  百萬元，已如前述。被付懲戒人亦
        不諱言親自辦理上揭放款行為，收取利息獲利情事，已
        如上述。是被付懲戒人親自為放款之規度、謀作，處理
        放款、取息、收受清償之借款、以電腦記帳等放款業務
        ，以經營民間放款業務，收取利息牟利，長達 10 年。
        則其以營利為目的，親自參與經營放款牟利業務之處理
        ，至為明顯。自屬符合上揭銓敘部書函說明欄第二項所
        載，公務員服務法第 13 條第 1  項所稱之「經營」商
        業之旨。與該書函所引銓敘部 74 年 7  月 19 日 74
        台銓華參字第 30064  號函釋：「服務法第 13 條第 1
        項所稱之『經營』，原為規度謀作之意，經濟學上稱之
        為欲繼續經濟行為而設定作業上的組織，亦即指本人實
        際參加規度謀作業務之處理而言。」等語，並無不合。
        又被付懲戒人既以營利為目的，親自參與經營放款牟利
        業務，其放款行為，不論以自己名義為之，以自己之銀
        行帳戶匯出借款、收取利息及收受清償之借款；或借用
        親友之名義為之，借用親友帳戶為匯出借款、收取利息
        及收受清償之借款；或借用親友名義為抵押權人，由借
        款人提供不動產設定抵押權，以擔保借款之清償，該等
        放款行為，自屬公務員服務法第 13 條第 1  項所稱之
        經營商業，符合上揭銓敘部書函說明欄第三項前段所載
        ：「公務員以營利為目的，參與經營放款牟利業務之處
        理，不論以自己或他人之名義為之，均有違服務法第
        13  條第 1  項規定」之旨。被付懲戒人申辯意旨所稱
        渠借款對象僅及於知心好友，並未對不特定人從事放款
        之情事云云，經核與事實不符，為不足採，已如前述。
        乃其再執此辯稱：渠與友人間之單純借款，並無設定作
        業上之組織且借款對象僅及於知心好友，並未對不特定
        之人從事放款之情事，當無「經營」之行為，而與上開
        銓敘部 74 年 7  月 19 日函釋指稱之「經營」定義有
        間，更無有所謂「商業」之事實云云，經核與事實不符
        ，為不足採。又經營商業，經營方法各自不同，積極招
        攬顧客、宣傳、作廣告者固有之，消極等候顧客自動上
        門者亦有之，然無礙於其以營利為目的，經營商業之本
        質。被付懲戒人申辯意旨徒以渠貸款予友人之行為，係
        被動為之，未有招攬、宣傳、廣告等主動積極作業行為
        ，而辯稱渠與友人間之借款行為，當非以營利為目的，
        並非經營商業云云，核無足採。
      2.次按行政院 52 年 5  月 28 日台（52）人字第 3510
        號令，敘明：「本院對於公務員經商限制向採從嚴解釋
        。關於公務員服務法第 13 條第 1  項前段所稱『經營
        商業』應包括實際發生營業行為及申請商業執照之行為
        在內。」等語。經查本件被付懲戒人以自有資金，對外
        向不特定人放款，收取月利 1  分至 2  分不等之利息
        牟利，長達 10 年，其以營利為目的，經營民間放款業
        務，親自參與經營放款牟利業務，實際發生放款之營業
        行為，與上揭行政院令所載：「『經營商業』應包括實
        際發生營業行為…在內。」之意旨，並無不合。被付懲
        戒人所為，自屬公務員服務法第 13 條第 1  項前段所
        稱之「經營商業」，渠違反該條第 1  項前段：「公務
        員不得經營商業」之規定，至為明顯。再者經營商業，
        非必以公司組織型態為之，公務員服務法第 13 條第 1
        項前段所稱之「經營商業或投機事業」，並無區分獨資
        、合夥或以公司組織型態為之等情，亦經上開銓敘部
        98  年 8  月 13 日部法一字第 0983094854 號書函說
        明甚詳。是則被付懲戒人以自有資金對外向不特定人放
        款，獨資經營民間放款業務，揆諸上開說明，亦屬公務
        員服務法第 13 條第 1  項前段所稱之「經營商業」。
        行政院人事行政局 83 年 12 月 31 日 83 局考字第
        45837 號書函，係以經營公司為例，列舉公務人員是否
        違反公務員服務法第 13 條禁止經營商業之規定的各項
        判別原則。其中第一項載明：「一、公務人員不得以規
        度謀作之意，而投資經營公司（例如擔任發起人、董、
        監事、監察人），…」等語。該項所載：「以規度謀作
        之意經營公司」等語，與前述銓敘部 74 年 7  月 19
        日 74 台銓華參字第 30064  號函釋有關經營商業之「
        經營」定義，所載：「公務員服務法第 13 條第 1  項
        所稱之『經營』，原為規度謀作之意，經濟學上稱之為
        欲繼續經濟行為而設定作業上的組織，亦即指本人實際
        參加規度謀作業務之處理而言。」等語，均以「規度謀
        作」為「經營」商業之定義及判別基準。僅因上揭行政
        院人事行政局書函，因以經營公司為例，所列之四項判
        別原則，未敘及公司以外之經營型態而已。惟查公務員
        服務法第 13 條第 1  項前段規定所稱之「經營商業」
        ，並無區分獨資、合夥或以公司組織型態為之等情，銓
        敘部 98 年 8  月 13 日部法一字第 0983094854 號書
        函已說明甚詳，而本件被付懲戒人以自有資金對外向不
        特定人放款取息牟利，其親自規度謀作民間放款業務，
        收取利息牟利。以營利為目的，親自參與經營放款牟利
        業務。以獨資型態經營民間放款業務，長達十年，獲取
        利息逾 6  百萬元，符合上揭銓敘部 74 年 7  月 19
        日函釋所載公務員服務法第 13 條第 1  項所稱之「經
        營」商業之定義，及銓敘部 98 年 8  月 13 日書函說
        明欄第二項、第三項前段所載之經營商業，有違公務員
        服務法第 13 條第 1  項規定之旨，已如上述。尚難以
        上揭行政院人事行政局 83 年 12 月 31 日書函，就公
        務員是否違反公務員服務法第 13 條第 1  項禁止經營
        商業之規定的各項判別原則，以經營公司為例，未載及
        獨資或合夥之經營型態，而謂本件被付懲戒人之經營民
        間放款業務，不符合該四項判別原則，並非公務員服務
        法第 13 條第 1  項前段所稱之「經營商業」。又被付
        懲戒人經營民間放款業務，取息牟利，既係以營利為目
        的，核與上開銓敘部 98 年 8  月 13 日書函說明欄第
        三項後段所載：「惟如未以營利為目的或未享有不正利
        益者，則無違反服務法之規定。」等語，其中「未以營
        利為目的」之要件不合，自不容被付懲戒人執此而謂渠
        之經營民間放款業務，並非以營利為目的，無違公務員
        服務法第 13 條第 1  項前段公務員禁止經營商業之規
        定。故被付懲戒人申辯意旨謂渠與友人借款行為，均不
        符合上開銓敘部 74 年 7  月 19 日有關「經營」定義
        之函釋，及行政院人事行政局 83 年 12 月 31 日對公
        務人員是否違反公務員服務法第 13 條禁止經營商業規
        定之四項判別原則；另銓敘部 98 年 8  月 13 日函釋
        ，亦認為如未以營利為目的或未享有不正利益者，則無
        違反服務法之規定。是以渠當無違反公務員服務法第
        13  條第 1  項禁止經營商業之規定云云，經核與事實
        不符，不足採信。
（四）被付懲戒人所為其餘各節之申辯，及所提出之其餘各項證
      據，要之，僅足供懲戒處分輕重之參考，尚難資為免責之
      論據。
七、綜上所述，被付懲戒人違法事證，已臻明確。核其所為，有
    違公務員服務法第 13 條第 1  項前段所定，公務員不得經
    營商業之旨，應依法議處。爰審酌其行為之動機、目的、手
    段、行為所生之損害或影響程度之輕重、行為後之態度等一
    切情狀，予以如主文所示之懲戒處分。
八、至於移送意旨另以：被付懲戒人自 84 年起於臺北市政府警
    察局木柵派出所所長任內，以自有資金對外向不特定人放款
    賺取利息，每次放款金額約 20、30 萬元不等，月利以 1
    分半至 2  分計算，復於 85 年轉任瑞安街派出所所長後，
    除自有資金外，另陸續向親屬大量集資，放款金額驟增，惟
    因恐他人發現其放款牟利情事，並為規避相關單位查核，先
    後向友人廖癸琦、胞弟陳盈位等 2  人借用帳戶，作為放款
    、收息之用，迄至 88 年 12 月 21 日為止，放款獲取貸款
    利息牟利，違反公務員服務法第 13 條第 1  項規定，有公
    務員懲戒法第 2  條第 1  款違法情事，一併移付懲戒云云
    部分。
    經查移送意旨另指稱被付懲戒人自 84 年起至 88 年 12 月
    21  日為止，對外放款，獲取貸款利息牟利，違反公務員服
    務法第 13 條第 1  項前段：「公務員不得經營商業」之規
    定部分，自其所指被付懲戒人違法行為終了日 88 年 12 月
    21  日起算，計至 98 年 12 月 22 日臺北市政府將之移送
    本會審議之日止，已逾十年，此部分有公務員懲戒法第 25
    條第 3  款所列：「自違法失職行為終了之日起，至移送公
    務員懲戒委員會之日止，已逾十年者。」之情形，依該條款
    規定，本應為免議之議決。惟查被付懲戒人自 88 年 12 月
    22  日起至 98 年 6  月止，對外向不特定人放款，收取利
    息牟利，以營利為目的，經營民間放款業務，獲取貸款利息
    牟利逾 6  百萬元，違反公務員服務法第 13 條第 1  項前
    段：「公務員不得經營商業」之規定，違法事證明確，應受
    懲戒處分，已如上述。基於多數違失行為一體性原則，爰就
    此部分不另置議，併此敘明。
據上論結，被付懲戒人甲○○有公務員懲戒法第 2  條第 1  款
情事，應受懲戒，爰依同法第 24 條前段、第 9  條第 1  項第
3 款及第 13 條議決如主文。
中    華    民    國    99    年    8     月    13    日
                    公務員懲戒委員會
                          主席委員長  謝  文  定
                              委  員  朱  瓊  華
                              委  員  柯  慶  賢
                              委  員  洪  政  雄
                              委  員  林  開  任
                              委  員  許  國  宏
                              委  員  吳      敦
                              委  員  張  連  財
                              委  員  林  堭  儀
                              委  員  楊  隆  順
                              委  員  黃  水  通
以上正本證明與原本無異。
中    華    民    國    99    年    8     月    16    日
                              書記官  朱  家  惠
1

司法院資訊處製作；財團法人民間司法改革基金會備份。
